【裁判字號】    99,簡上,302
【裁判日期】    990908
【裁判案由】    給付會款
【裁判全文】
臺灣臺北地方法院民事判決             99年度簡上字第302號
上  訴  人  乙○○
            丙○○
            甲○○
被上訴人    丁○○
上列當事人間給付會款事件，上訴人對於民國99年4月8日本院臺
北簡易庭99年度北簡字第3939號第一審判決提起上訴，經本院於
民國99年8月25日言詞辯論終結，判決如下：
    主  文
上訴駁回。
第二審訴訟費用由上訴人負擔。
    事實及理由
壹、程序方面
（一）按訴訟標的對於共同訴訟之各人必須合一確定者，共同訴
      訟人中一人之行為有利益於共同訴訟人者，其效力及於全
      體，民事訴訟法第56條第1項第1款前段定有明文。又民法
      第275條規定連帶債務人中之一人受確定判決，而其判決
      非基於該債務人之個人關係者，為他債務人之利益，亦生
      效力，故債權人以各連帶債務人為共同被告提起給付之訴
      ，被告一人提出非基於其個人關係之抗辯有理由者，對於
      被告各人即屬必須合一確定，自應適用民事訴訟法第56條
      第1項之規定（最高法院33年上字第4810號判例參照）。
      本件原審判決上訴人甲○○及乙○○應連帶給付被上訴人
      新台幣（以下同）2萬元及自民國99年2月4日起至清償日
      止，按年息5%計算利息；上訴人甲○○及丙○○應連帶給
      付被上訴人2萬元及自99年2月4日起至清償日止，按年息
      5% 計算利息，僅上訴人乙○○、丙○○2人個別提起上訴
      ，經核其上訴理由，如否認被上訴人為系爭合會之活會會
      員等語（見本院99年6月22日準備程序筆錄），屬非基於
      其個人關係之抗辯，對於乙○○、丙○○、甲○○即屬必
      須合一確定，揆諸前揭說明，就本件上訴人上訴部分之效
      力自應及於未聲明上訴之甲○○，爰併列甲○○為上訴人
      ，合先敘明。
（二）又本件上訴人甲○○未於言詞辯論期日到場，核無民事訴
      訟法第386條所列各款情形，應依被上訴人之聲請，由其
      一造辯論而為判決。
貳、實體部分：
一、被上訴人起訴主張：
（一）被上訴人於94年11間，分別以「秀如」及「林坤山」名義
      參加上訴人甲○○為會首之合會（下稱系爭合會），每會
      10,000元，每月1期，期間自94年11月15日起至96年10月
      15日止，連同會首共24會，每月15日開標，採內標制，而
      被上訴人於系爭合會占有2會份，自94年11月15日起至96
      年2月15日止，共計繳交16期之會款，且均未曾得標，故
      於系爭合會均屬活會之會份，而上訴人乙○○及丙○○則
      分別以「洪清」、「艾瑞森」之名義參加系爭合會，為系
      爭合會之會員，且均已分別得標。又上訴人甲○○於94年
      11月15日收受首期會款後，迄至96年2月15日止，均按期
      開標，詎於96年3月15日即未按期開標及向其他會員收受
      會款，且不知去向，系爭合會亦因上訴人甲○○逃匿而無
      法進行。
（二）查本案係採內標制，每1會份會款為10,000元，已得標之
      會員按月應給付之會款為10,000元，系爭合會連同會首共
      為24會份，停止前已進行至第16會，尚未得標之會份有8
      份。今因會首即上訴人甲○○逃匿而致合會不能繼續進行
      ，因此，依民法第709條之9第1項規定，會首及已得標會
      員應給付之各期會款，應於每屆標會期日平均交付於未得
      標之會員。而按系爭合會已得標之會員應按月給付會款10
      ,000元，應平均分由未得標之會員予以受領，即每月應給
      付1,250元【計算式：每期已得標會會員應繳會款10,000
      元/活會會份8分】。而迄至被上訴人起訴為止，會首及已
      得標之會員均未屆期給付各期會款予未得標之會員，故已
      積欠達2期以上之會款，為此，爰依民法第709之9條第1、
      3 項規定，請求已得標會員即上訴人乙○○、丙○○應分
      別給付被上訴人全部8期之會款，即20,000元【計算式：
      （1,250元×8期）×2會份】。又上訴人甲○○為系爭合
      會會首，除應按期給付各期會款與未得標會員外，依民法
      第709條之9第2項規定，更應與各期已得標會員應給付之
      各期會款負連帶責任。因此，上訴人甲○○除應與上訴人
      乙○○及丙○○就其應給付之全部8期會款各20,000元負
      連帶責任外，另應就自己及另外13份已得標會員所應給付
      之各期會款負連帶給付之責，即為280,000元【計算式：
      （1,250元×8期×2會份）×已得標之14會份）】。
（三）又被上訴人於原審提出之會單（下稱系爭會單），係依照
      會首告知誰標到，即按順序寫起來，且被上訴人係將活會
      的錢託友人轉交予會首。再者，上訴人乙○○、丙○○雖
      均以渠等死會後是一次繳清所有的會錢給會首，總共8萬
      元等語置辯，惟上述繳交死會會錢之方式顯不符常情。
（四）並聲明：（1）上訴人甲○○、乙○○應連帶給付被上訴
      人2萬元，及自起訴狀繕本送達翌日起至清償日止，按年
      息5%計算利息。（2）上訴人甲○○、丙○○應連帶給付
      被上訴人2萬元，及自起訴狀繕本送達翌日起至清償日止
      ，按年息5%計算利息。（3）願供擔保，請准宣告假執行
      。
二、上訴人乙○○則抗辯：伊確實有參加系爭合會，也有標到會
    、收到錢，惟死會後已經一次繳清所有的會錢給會首，總共
    8萬元，又被上訴人並未提出其係活會之證明，自無請求之
    權利。並聲明：被上訴人之訴駁回。
三、上訴人丙○○則抗辯：伊死會後係一次繳清所有會錢予會首
    ，總共8萬元。而被上訴人所提出之系爭會單並非系爭合會
    之原始會單，且無法證明係會首甲○○所寫之筆跡。又系爭
    會單所載係按照編號上面之順序由各該會員得標，顯然不符
    常理，且系爭會單上編號第9號所載之「艾瑞森」雖係伊沒
    有錯，惟伊並不是在94年11月15日標，亦非標2,500元。此
    外，按被上訴人所陳述96年3月15日會首甲○○已經沒有按
    約定來開標，為何系爭會單上面還有編號第17號「啟明」標
    4,300元，且被上訴人應提出其係活會之證明。並聲明：被
    上訴人之訴駁回。
四、上訴人甲○○未到庭抗辯，亦未提出書面為任何陳述。
五、原審為被上訴人全部勝訴之判決，上訴人不服，提起上訴，
    並聲明：（1）原判決廢棄。（2）被上訴人在第一審之訴應
    予駁回。被上訴人則聲明：上訴駁回。
六、得心證之理由：
（一）本件被上訴人主張上訴人甲○○於94年11月15日擔任會首
      ，邀集會員成立系爭合會，每會10,000元，每月1期，期
      間自94年11月15日起至96年10月15日止，連同會首共24會
      ，每月15日開標，採內標制，底標1,000元，上訴人乙○○及丙○○則分別以「洪清」、「艾瑞森」之名義參加系
      爭合會，為系爭合會之會員，且均已分別得標而取得合會
      金，上訴人甲○○於94年11月15日收受首期會款後，迄至
      96年2月15日止，均按期開標，詎於96年3月15日即未按期
      開標及向其他會員收受會款，且不知去向，系爭合會因而
      無法進行之事實，業據被上訴人於原審提出自助會標單、
      戶籍謄本在原審卷為證，且為上訴人乙○○、丙○○所不
      否認，自可信為真實。
（二）被上訴人主張系爭合會，上訴人係分別以「秀如」及「林
      坤山」名義參加，於系爭合會占有2會份，自94年11月15
      日起至96年2月15日止，共計繳交16期之會款，且均未曾
      得標，故於系爭合會均屬活會之會份之事實，雖為上訴人
      乙○○、丙○○所否認。然查，被上訴人之上述主張，業
      據被上訴人於原審提出自助會標單為證，而被上訴人所提
      出之自助會標單所載內容，如上訴人乙○○、丙○○2人
      均有參與，且均已得標之情，為上訴人乙○○、丙○○所
      不否認，顯見被上訴人所提出之自助會標單有一定之正確
      性；又本院審酌，被上訴人之主張，於原審為上訴人乙○○、丙○○2人所不否認在卷（見原審99年3月25日言詞辯
      論筆錄），另上訴人乙○○為系爭合會會首甲○○之母親
      ，又係系爭合會之會員，對於系爭合會參與會員及得標情
      形，應較有知悉之機會，而上訴人乙○○於原審並未否認
      被上訴人為系爭合會之活會會員之事實，據此，堪信被上
      訴人之上述主張應為真實，而可採信。
（三）另按當事人主張有利於己之事實者，就其事實有舉證之責
      任。民事訴訟法第277條前項有所明文。上訴人乙○○、
      丙○○2人雖抗辯已經將應給付之各期會款給付予會首甲○○等語，然為被上訴人所否認，依據上述舉證責任之規
      定，自應由上訴人乙○○、丙○○2人就已清償給付合會
      款之事實，負舉證責任。而查，上訴人柯含清於原審係陳
      述沒有能力給這2萬元等語（見原審99年3月25日言詞辯論
      筆錄），並無爭執未清償之事實，其於本院審理期間則主
      張已經一次繳清所有應給付之各期會款予會首，顯與其於
      原審之主張已不一致，且其復未提出已經給付清償之證據
      佐證，舉證尚屬不足。而上訴人丙○○雖於原審及本院審
      理中均主張已經一次繳清所有應給付之各期會款予會首等
      語，然此部分為被上訴人所否認，上訴人丙○○亦未提出
      證據證明，其舉證亦屬不足。本院再審酌，上訴人乙○○
      、丙○○2人所主張之清償事實，要與一般常情不符，蓋
      合會因故無法繼續，常因係會首之原因，死會會員為保障
      自己權益，避免遭活會會員追索，均不輕易將應繳納之死
      會會款單獨給付給會首，縱使交付應給付合會款予會首，
      亦通常會有書面證據或是經其他活會會員之同意，以為依
      據，然本件上訴人乙○○、丙○○2人均未能提出已經給
      付會款予會首即上訴人甲○○之證據，要與常情不符，是
      上訴人乙○○、丙○○2人之上述抗辯，自均未能認為真
      實。
（四）而按因會首破產、逃匿或有其他事由致合會不能繼續進行
      時，會首及已得標會員應給付之各期會款，應於每屆標會
      期日平均交付於未得標之會員。但另有約定者，依其約定
      。會首就已得標會員依前項規定應給付之各期會款，負連
      帶責任。會首或已得標會員依第 1 項規定應平均交付於
      未得標會員之會款遲延給付，其遲付之數額已達兩期之總
      額時，該未得標會員得請求其給付全部會款。民法第709
      條之9第1、2、3項分別有所明文。查系爭合會係採內標制
      ，每1會份會款為10,000元，已得標之會員按月應給付之
      會款為10,000元，系爭合會連同會首共為24會份，停止前
      已進行至第16會，尚未得標之會份有8份之情，已如前述
      ，系爭合會因會首即上訴人甲○○不知去向而致合會不能
      繼續進行，依據上述民法之規定，會首及已得標會員應給
      付之各期會款，自應於每屆標會期日平均交付於未得標之
      會員。系爭合會已得標之會員應按月給付會款10,000元，
      應平均分由未得標之會員予以受領，即每月應給付1,250
      元（計算式：每期已得標會會員應繳會款10,000元÷活會
      會份8分），而迄至被上訴人提起本件訴訟請求為止，會
      首及已得標之會員均未按期給付各期會款予未得標之會員
      ，故已積欠達2期以上之會款，系爭合會之活會會員即被
      上訴人自得請求已得標死會會員即上訴人乙○○、丙○○
      應分別給付被上訴人全部8期之會款即20,000元（計算式
      ：（1,250元×8期）×2會份）。又上訴人甲○○為系爭
      合會會首，除應按期給付各期會款予未得標會員外，更應
      與各期已得標會員就應給付之各期會款負連帶責任，因此
      ，上訴人甲○○應與上訴人乙○○及丙○○就其應給付之
      全部8期會款即各20,000元負連帶責任。
（五）從而，被上訴人基於上述民法有關合會會款請求權之規定
      ，請求上訴人甲○○、乙○○應連帶給付被上訴人2萬元
      ；上訴人甲○○、丙○○應連帶給付被上訴人2萬元，並
      均自起訴狀繕本送達翌日起（即99年2月4日）至清償日止
      ，按年息5%計算利息，為有理由，均應予准許。原審為被
      上訴人勝訴之判決，於法並無不合。上訴人上訴意旨指摘
      原判決不當，求予廢棄改判，為無理由，應予駁回其上訴
      。
七、本件判決基礎已臻明確，兩造其餘攻擊防禦方法及舉證，於
    判決結果無影響，毋庸一一論列，附此敘明。
八、據上論結，本件上訴為無理由，依民事訴訟法第436條之1第
    3項、第449條第1項、第78條，判決如主文。
中    華    民    國    99    年    9     月     8    日
                  民事第五庭   審判長法  官  薛中興
                                     法  官  陳靜茹
                                     法  官  陳杰正
以上正本係照原本作成。
本判決不得上訴。
中    華    民    國    99    年    9     月     8    日
                                     書記官  王怡屏

司法院資訊處製作；財團法人民間司法改革基金會備份。
